臺北高等行政法院判決
　　　　　　　　　　　　　　　　　　 93年度訴字第01301號
　　　　　　　　　　　　　　　.
原　　　告　甲○○
　　　　　　丙○○
兼　共　同
訴訟代理人　乙○○
被　　　告　勞工保險局
代　表　人　丁○總經理）住同.
訴訟代理人　己○○
　　　　　　戊○○
上列當事人間因勞保事件，原告不服行政院勞工委員會中華民國
93年2月13日勞訴字第092000058782號（發文日期：中華民國93
年2月23日）訴願決定，提起行政訴訟。本院判決如下：
　　主  文
原告之訴駁回。
訴訟費用由原告連帶負擔。
　　事  實
一、事實概要：
    原告之被繼承人陳條憲原以享欣工業股份有限公司為投保單
    位，參加勞工保險為被保險人。陳條憲於民國（下同）92年
    2月26日因急性心肌梗塞及肺梗塞死亡，受益人之一即原告
    甲○○以陳條憲於同年1月24日在工廠處理鐵彎頭時，因受
    重物壓傷致右小腿骨折，經送二聖醫院診療，於92年2月26
    日轉送阮綜合醫院不治死亡，於92年3月7日（被告收文日期
    為92年3月10日）檢據申請職業傷害死亡給付。案經被告以
    陳條憲因急性心肌梗塞及肺梗塞死亡，該疾病之促發與其右
    小腿被壓骨折無因果關係，與勞工保險被保險人因執行職務
    而致傷病審查準則第3條第1項規定不符，不得視為職業傷害
    致死，乃依勞工保險條例第63條規定，以92年6月6日保給命
    字第09260386420號函（下稱原處分）核定按普通疾病死亡
    發給死亡給付35個月計新臺幣（下同）882,000元。原告不
    服，向勞工保險監理委員會申請審議，亦經該會以92年9月1
    9日92保監審字第2858號審定書審定申請審議駁回，原告仍
    不服，提起訴願遭決定駁回後，遂提起行政訴訟。
二、兩造聲明：
　(一)原告聲明：
    1.訴願決定、爭議審定及原處分關於後開第2項部分均撤銷
      。
    2.被告應作成補發職災死亡給付252,000元及自92年3月20日
      起至給付之日止按週年利率5%計算利息之行政處分。
    3.訴訟費用由被告負擔。
 (二)被告聲明：如主文所示。
三、兩造之爭點：
　(一)原告主張之理由：
    1.被保險人陳條憲於92年1月24日在工廠理鐵彎頭時，疊在
      上方的2個鐵彎頭倒塌，將其小腿壓斷，送到二聖醫院，
      經診斷為右遠端腔骨幹骨折、腓骨骨折，並住院治療到同
      年月30日出院、門診。陳條憲適用勞工保險被保險人因執
      行職務而致傷病審查準則第3條規定。陳條憲因工作受傷
      右小腿骨折接骨石膏固定術。陳條憲有領到職災傷病給付
      及普通疾病死亡給付882,000元。陳條憲因急性肺梗塞、
      急性心肌梗塞死亡。
    2.依死亡證明書記載「肺梗塞由右小腿骨折石膏固定長期靜
      滯引起」，且被保險人陳條憲並無心肌梗塞疾病，係因血
      塊塞住血路而衝到心肺，故其死亡與工作受傷右小腿骨接
      受石膏固定術，有相當的因果關係。
    3.行政院衛生署訂定的手術同意書附註一2.載「腿部可能產
      生血管栓，並伴隨疼痛和腫脹。凝結血塊可能會分散並進
      入肺臟，造成致命的危險，惟此種情況並不常見」。「並
      不常見」表示還是會出現；只是機率小罷了。
    4.原告甲○○92年3月7日申請陳條憲職災死亡給付，被告於
      93年3月10日收件，嗣核定普通死亡給付，被告應依據勞
      工保險條例施行細則第57條規定：「…保險人應於收到申
      請書之日起10日內發給之。」基此，被告自93年3月20日
      起至補發職災死亡給付252,000元之日止，應給付遲延利
      息。
  (二)被告主張之理由：
    1.本件原告所請為職業傷害之死亡給付，而勞工保險有關職
      業傷害之認定悉依勞工保險被保險人因執行職務而致傷病
      審查準則之規定，而職業病則依勞工保險職業病種類表之
      規定。依上開準則第3條第1項規定，被保險人須因受傷而
      直接致死者，始符合申請職業傷害死亡給付之要件，如係
      因個人體質或其他外在原因所衍生之其他併發疾病則不屬
      之。本件據原告之申請書載，被保險人陳條憲係於92年1
      月24日下午3時30分在工廠內整理鐵彎頭時遭壓傷小腿骨
      折，雖屬職業傷害之範圍，惟其直接致死之原因為急性肺
      梗塞與心肌梗塞，該病症為普通疾病，非傷害亦非職業疾
      病，故非因該傷害而直接致死，自不符合職業傷害之要件
      。
    2.按勞工保險條例第15條第1款規定，職業災害之保險費由
      投保單位（即雇主）全額負擔，其制度之設計乃在轉嫁勞
      動基準法第59條規定之雇主之職業災害補償責任。因此，
      有關勞工保險職業傷害之認定要件與勞動基準法大抵相同
      ，其中主要者在於「執行職務之行為」與「結果」間須具
      有相當因果關係存在，例如被保險人在執行職務時遭重物
      壓死、摔死或傷重致死，始符合相當因果關係之要件。惟
      本件陳條憲受傷後係因病致死，則其死亡與執行職務之行
      為間因疾病之原因力介入而造成因果關係之中斷，自不得
      認為其執行職務行為與死亡結果間具有相當因果關係。依
      原告所送死亡診斷書第2項記載之原因，在實務上應判定
      為間接原因，既非其直接致死之原因依上述職業傷害之認
      定要件，當然不能認為其執行職務行為與死亡結果間具有
      相當因果關係。所謂「相當因果關係」，係指一般人在通
      常情形下，相同之原因行為均會導致相同之結果，則此行
      為與結果間具有相當因果關係。惟查陳條憲之情形並非一
      般人在相同狀況下，均會因相同之死亡原因而致死；原告
      於94年4月11日庭呈之準備書狀都表示陳條憲之狀況並不
      常見，因此，原告尚且無法由醫學臨床上之醫理舉證陳條
      憲所受之傷與死亡之疾病間具有一定之必然性（即該受傷
      與疾病之發作具有百分之百的絕對關聯關係），更遑論舉
      證證明執行職務行為與死亡原因具有相當因果關係。
    3.關於職業災害補償責任之範圍，如發生事故之地點係在執
      行職務場所者，應以其設施或管理上之缺陷或不當為前提
      ，至於勞工個人之體質問題，則不包括在內。而本件之關
      鍵則在血栓之產生係因個人體質之差異所致，而非執行職
      務場所之設施或管理上之缺陷或不當所致，且一般人受傷
      上石膏固定而產生血栓導致肺梗塞及心肌梗塞並不常見，
      故原告主張顯無理由。
    4.基上，被保險人陳條憲在阮綜合醫院之就診病歷，至多僅
      能證明其受傷與死亡之疾病間存在機率之多寡而已，仍無
      法符合申請職業傷害死亡給付之要件，故其不具任何之證
      明力或鑑定之實益。
    5.另原告請求被告給付遲延利息一節，惟本件被告係否准原
      告職業災害死亡給付之請求，自無勞工保險條例施行細則
      第57條規定之適用。
　　理  由
一、原告起訴時，被告之代表人為廖碧英，嗣於訴訟中變更為丁
    ○，茲據新任代表人具狀聲明承受訴訟，核無不合，應予准
    許。
二、原告主張：1.依死亡證明書上記載「肺梗塞由右小腿骨折石
    膏固定長期靜滯引起」，且被保險人並無心肌梗塞疾病，係
    因血塊塞住血路而衝到心肺，故其死亡與工作受傷右小腿骨
    接受石膏固定術，有相當的因果關係。2.行政院衛生署訂定
    的手術同意書附註一2.載「腿部可能產生血管栓，並伴隨疼
    痛和腫脹。凝結血塊可能會分散並進入肺臟，造成致命的危
    險，惟此種情況並不常見」，「並不常見」表示還是會出現
    ，只是機率小。據此，依行政訴訟法第5條第2項及勞工保險
    條例第63條規定，求為判決如聲明所示云云。
三、被告則以：被保險人因急性心肌梗塞及肺梗塞死亡，該疾病
    之促發與其右小腿被壓骨折無因果關係，與勞工保險被保險
    人因執行職務而致傷病審查準則第3條第1項規定不符，不得
    視為職業傷害致死，原處分核定按普通疾病死亡發給死亡給
    付35個月計882,000元，並無違誤，求為判決駁回原告之訴
    等語。
四、按勞工保險條例第34條第2項規定：「（第2項）前項因執行
    職務而致傷病之審查準則，由中央主管機關定之。」勞工保
    險被保險人因執行職務而致傷病審查準則第1條規定：「本
    準則依勞工保險條例…第34條第2項規定訂定之。」第2條規
    定：「被保險人因執行職務而致傷病之審查，除法令另有規
    定外，依本準則辦理。」第3條規定：「（第1項）被保險人
    因執行職務而致傷病者，為職業傷害。（第2項）被保險人
    於勞工保險職業病種類表規定適用職業範圍從事工作，而罹
    患表列疾病者，為職業病。」第21條規定：「被保險人於作
    業中，於工作當場促發疾病，而該項疾病之促發與作業有相
    當因果關係者，視為職業病。」
五、原告甲○○之夫即原告乙○○、丙○○之父陳條憲原為勞工
    保險之被保險人。陳條憲於92年2月26日因急性心肌梗塞及
    肺梗塞死亡，受益人之一即原告甲○○乃以陳條憲於同年1
    月24日在工廠處理鐵彎頭時，因受重物壓傷致右小腿骨折，
    經送二聖醫院診療，於92年2月26日轉送阮綜合醫院不治死
    亡，於92年3月7日檢據申請職業傷害死亡給付等情，為兩造
    所不爭，並有勞工保險給付申請書、勞工保險職業傷病住院
    申請書、死亡證明書、戶籍謄本、診斷證明書附原處分卷可
    稽，堪認屬實。
六、本件之爭執，在於被保險人之死亡與執行職務之行為間是否
    具有相當因果關係？是否為職業傷病致死？經查：
　(一)按勞工保險條例第15條第1款規定：「勞工保險保險費之負
    擔，依左列規定計算之：一、第6條第1項第1款至第6款及第
    8條第1項第1款至第3款規定之被保險人，其普通事故保險費
    由被保險人負擔百分之20，投保單位負擔百分之70，其餘百
    分之10，在省，由中央政府全額補助，在直轄市，由中央政
    府補助百分之5，直轄市政府補助百分之5；職業災害保險費
    全部由投保單位負擔。」勞動基準法第59條規定：「勞工因
    遭遇職業災害而致死亡、殘廢、傷害或疾病時，雇主應依左
    列規定予以補償。但如同一事故，依勞工保險條例或其他法
    令規定，已由雇主支付費用補償者，雇主得予以抵充之：…
    四、勞工遭遇職業傷害或罹患職業病而死亡時，雇主除給與
    5個月平均工資之喪葬費外，並應1次給與其遺屬40個月平均
    工資之死亡補償。…」準此，可知職業災害之保險費由投保
    單位（即雇主）全額負擔，其制度之設計乃在轉嫁勞動基準
    法第59條規定之雇主職業災害補償責任。勞工保險有關職業
    傷害之認定係依勞工保險被保險人因執行職務而致傷病審查
    準則之規定，而職業病則依勞工保險職業病種類表之規定。
    依上開準則第3條第1項規定，被保險人須因受傷而直接致死
    者，始符合申請職業傷害死亡給付之要件，如係因個人體質
    或其他外在原因所衍生之其他併發疾病則不屬之。易言之，
    「執行職務之行為」與「結果」間須具有相當因果關係存在
    。所謂「相當因果關係」，係指一般人在通常情形下，相同
    之原因行為均會導致相同之結果，則此行為與結果間具有相
    當因果關係。
  (二)本件據原告之勞工保險給付申請書記載，被保險人係於92年
    1月24日下午3時30分在工廠內整理鐵彎頭時遭壓傷小腿骨折
    ，固屬職業傷害之範圍。惟被保險人之直接致死原因，依所
    檢附阮綜合醫院於92年2月27日出具之被保險人死亡證明書
    記載「死亡時間：92年2月26日下午2時14分。死亡原因：急
    性心肌梗塞及肺梗塞死亡。肺梗塞疑右小腿骨折石膏固定長
    期靜滯引起。」嗣阮綜合醫院於92年8月5日出具診斷證明書
    記載：「病名：急性肺梗塞、急性心肌梗塞。急性肺梗塞由
    右小腿骨折石膏固定長期靜滯引起。」並有阮綜合醫院病歷
    資料附本院卷可參。可見被保險人之直接引起死亡原因為急
    性心肌梗塞及肺梗塞，該病症為普通疾病，非職業傷害亦非
    職業疾病。被保險人之死亡與執行職務之行為間因有疾病之
    原因力介入（急性心肌梗塞及肺梗塞），自不足認其執行職
    務行為與死亡結果間具有相當因果關係。依上開診斷書第2
    項固記載「急性肺梗塞由右小腿骨折石膏固定長期靜滯引起
    」，惟其為間接原因，既非直接致死之原因，揆諸上述職業
    傷害之認定要件，自非屬其執行職務行為與死亡結果間具有
    相當因果關係。復觀之原告引用行政院衛生署訂定之手術同
    意書附註一2.記載「腿部可能產生血管栓，並伴隨疼痛和腫
    脹。凝結血塊可能會分散並進入肺臟，造成致命的危險，惟
    此種情況並不常見」，主張：「並不常見」表示還是會出現
    ；只是機率小云云。查本件被保險人之情形並非一般人在相
    同狀況下，均會因小腿骨折（以石膏固定）相同之原因而致
    死。蓋被保險人右小腿骨折後以石膏固定，其血栓之產生係
    因個人體質差異及照護良善與否所致，而非執行職務場所之
    設施或管理上之缺陷或不當所致，且一般人受傷上石膏固定
    而產生血栓導致肺梗塞及心肌梗塞並不常見。原告亦無法由
    醫學臨床上之醫理舉證被保險人所受之傷與死亡之疾病間具
    有一定之必然性。復經被告將被保險人之勞工保險給付申請
    書、死亡證明書、診斷證明書等資料送請特約醫師審查，其
    意見略以：小腿骨折至發生血栓症將近1個月，依醫理判斷
    ，死亡與其工作受傷無因果關係等語，及勞工保險監理委員
    會送請其特約醫師審查，其意見略以：依疾病發生時間研判
    ，其致死原因與工作並無因果關係，不屬職業傷病等語，有
    審查意見附於原處分卷、審定卷可稽，均同此見解。是被保
    險人非因職業傷害或職業疾病而直接致死甚明。
七、綜上所述，原處分以被保險人因急性心肌梗塞及肺梗塞死亡
    ，該疾病之促發與其右小腿被壓骨折無因果關係，與勞工保
    險被保險人因執行職務而致傷病審查準則第3條第1項規定不
    符，不得視為職業傷害致死，核定按普通疾病死亡給付，認
    事用法，並無違誤，爭議審定及訴願決定，遞予維持，亦無
    不合，原告訴請如聲明所示，為無理由，應予駁回。
八、本件法律關係及事實已臻明確，原告聲請送鑑定，核無必要
    ，附此敘明。
據上論結，本件原告之訴為無理由，爰依行政訴訟法第104條、
民事訴訟法第85條第2項，判決如主文。
中　　華　　民　　國　　94　　年　 　6　　月　 29  　 日
                            第三庭審判長法  官  王立杰
                                        法  官  王碧芳
                                        法  官  胡方新
上為正本係照原本作成。
如不服本判決，應於送達後20日內，向本院提出上訴狀並表明上
訴理由，如於本判決宣示後送達前提起上訴者，應於判決送達後
20日內補提上訴理由書（須按他造人數附繕本）。
中　　華　　民　　國　　94　　年　 　6　　月　 29  　 日
            　　　　　　   　　　　　    書記官  陳幸潔
